臺灣高等法院刑事判決　　　　　　　　96年度上易字第1556號
　　上　訴　人　臺灣臺北地方法院檢察署檢察官
　　被　　　告　甲○○原名林俊.
　　選任辯護人　陳智義律師
上列上訴人因背信等案件，不服臺灣臺北地方法院92年度易字第
2351號，中華民國96年6月20日第一審判決（起訴案號： 臺灣臺
北地方法院檢察署92年度偵緝字第740號），提起上訴， 本院判
決如下：
    主  文
上訴駁回。
    理  由
一、公訴意旨略以：被告林汝詮與兼任儷國育樂事業股份有限公
    司（下稱儷國公司）名義上負責人、風土建設股份有限公司
    （下稱風土公司）董事之袁巧齡（業經本院以88年度上訴字
    第2488號判決【下稱本院另案判決】背信有罪確定，民國96
    年2月11日死亡，下逕稱其名）係同居男女朋友關係。 風土
    公司擁有儷國公司百分之70的股份，儷國公司其餘百分之30
    股份則分別由儷國公司監察人黃宇功（業經本院另案判決背
    信有罪確定，原名黃宇光，下逕稱黃宇功）占百分之15，儷
    國公司董事蕭添福、洪勝雄（均業經本院另案判決背信有罪
    確定，下均逕稱其名）各占百分之7點5。82年11月13日，儷
    國公司及風土公司實際負責人日本人山田美惠子因病死亡，
    繼承人柳澤英世，因長期身在日本，不瞭解且未參與山田美
    惠子在臺灣之事業，不暇亦無意願來臺處理母親山田美惠子
    所遺留之資產。黃宇功趁此機會，明知附表一、二、三所示
    之土地（下稱本案土地）為儷國公司所擁有唯一重要資產，
    竟為圖不法利益，僭居儷國公司法定代理人，擅自代表儷國
    公司將本案土地以總價新臺幣（下同） 7億1千5百萬元價格
    與陳曉明、林慎福（業經本院另案判決無罪確定，下均逕稱
    其名）議價成立買賣（下稱本案買賣），由駱文欽（業經本
    院另案判決無罪確定，下逕稱其名）出面擔任仲介人，買方
    以陳曉明為買賣契約書上之買受人，而簽訂買賣契約書，並
    當場收受買方所交付之1億4千萬元支票作為訂金。黃宇功為
    賺取中間差價，乃借用其不知情之父親黃志波（業經本院另
    案判決無罪確定，下逕稱其名）之名義，虛立儷國公司同年
    8月16日同意將本案土地以4億元價格出售予黃志波之土地買
    賣契約書，擬賺取其間之差價3億1千5百萬元。 被告係山田
    美惠子生前擔任翻譯之人員，受山田美惠子之信任而持有風
    土、儷國公司之印鑑章（下稱本案印鑑章）與本案土地之所
    有權狀及其他公司之一切重要文件，因利令智昏，自覺有利
    可圖，未思圖善盡受託人之忠誠義務，妥善處理受託任務，
    為下列偽造文書及背信行為:
  (一)被告恃持有本案印鑑章及重要文件自重，因貪得山田美惠子
    所遺留下來之儷國公司、風土公司財產，與袁巧齡、蕭添福
    、洪勝雄、黃宇功等人，於83年10月間，基於意圖取得不法
    利益之犯意聯絡，在未經正式之公司董、監事會、股東會會
    議程序情形下，通過83年10月14日之股東會及董事會會議決
    議，同意將本案土地售予陳曉明、林慎福。並由被告交出所
    負責保管之本案印鑑章及本案土地所有權狀給黃宇功，再由
    黃宇功持向陳曉明、林慎福等人出示以取信對方，以說服買
    方買受本案土地並支付價金。
  (二)被告明知儷國公司未積欠周寶珠（於另案一審審判時死亡，
    由臺灣士林地方法院以86年度訴字第1104號為不受理判決，
    下逕稱其名）5千4百零5萬元，竟與陳聰明（ 業經本院另案
    判決背信有罪確定，下逕稱其名）、周寶珠勾串，共同基於
    意圖取得不法利益之概括犯意聯絡，於83年6月30日， 在臺
    北市○○路○段135號2樓風土公司辨公室內， 由被告指示袁
    巧齡以儷國公司董事長名義簽發發票人為儷國公司、發票日
    均為82年8月20日、到期日均為83年8月20日， 面額分別為2
    千4百零5萬元、3千萬元之本票2紙（下稱本案本票），交予
    周寶珠，再由周寶珠委託陳聰明於本案本票到期日後，持向
    臺灣新竹地方法院聲請裁定准予強制執行，並在上開聲請狀
    上載明僅袁巧齡收得到之臺北市○○街101巷7之1號地址 ，
    使儷國公司無從收受臺灣新竹地方法院所寄交之書狀及裁定
    ，以致未能抗告或表示異議，因而使儷國公司如附表一所示
    之土地遭臺灣新竹地方法院查封凍結無法處分，而生損害於
    儷國公司之財產。
  (三)又被告與黃宇功、袁巧齡、蕭添福、洪勝雄等為順利出售儷
    國公司之土地牟利，明知山田美惠子或儷國公司並未積欠周
    寶珠上揭款項，竟為求得陳聰明等應允塗銷上開土地之查封
    登記及撤回強制執行程序，以免陳曉明等取消買賣計劃，乃
    於83年12月7日，透過律師謝萬生（ 因本案經臺灣士林地方
    法院檢察署檢察官以86年偵字第7513號為不起訴處分，下逕
    稱其名）、案外人王叔榮、賴利水（下均逕稱其名）（上開
    3人起訴書、補充理由書誤載為經另案判決確定） 等人之協
    助，在臺中市建築仲裁協會，與陳聰明協商並簽訂撤銷強制
    執行及協議書，同意給付陳聰明、周寶珠3千萬元， 而生損
    害於儷國公司之財產，俾以換取陳聰明、周寶珠向臺灣新竹
    地方法院撤回對於前揭土地之強制執行聲請，遂行順利出售
    該等土地牟利之目的。
  (四)被告於解決周寶珠、陳聰明所進行之上揭強制執行紛爭後，
    因應買方駱文欽之請求，即指示袁巧齡於黃宇功先前擅自與
    陳曉明、林慎福、駱文欽所簽立之買賣契約書上簽章，以完
    成形式上合法程序，買方即續付2億7千萬元之價金。被告與
    袁巧齡、蕭添福、洪勝雄、黃宇功等人並於83年10月13日利
    用買方所委任之陳曉明，於土地登記申請書備註欄上填載「
    本案確依公司法規定完成處分程序，如有不實申請人原負法
    律上之一切責任」等不實內容，持往苗栗縣苗栗地政事務所
    辦理本案土地移轉登記手續，該地政事務所承辦人員不察而
    准予辦理移轉登記手續並登載於所掌管之土地登記公文書上
    ，足以生損害儷國公司之權益及地政機關對於土地登記管理
    之正確性。因認被告涉有刑法第28條、94年2月2日修正前刑
    法第56條、刑法第342條第1項共同連續背信、 第214條使公
    務員登載不實犯嫌云云。
二、按「犯罪事實應依證據認定之，無證據不得認定犯罪事實。
    」、「不能證明被告犯罪者．．．應諭知無罪之判決。」刑
    事訴訟法第154條第2項、第301條第1項分別定有明文。次按
    「犯罪事實應依證據認定之，所謂證據，須適於為被告犯罪
    事實之證明者，始得採為斷罪資料。」、「認定不利於被告
    之事實，須依積極證據，苟積極證據不足為不利於被告事實
    之認定時，即應為有利被告之認定，更不必有何有利之證據
    。」、「 刑事訴訟法第161條已於民國91年2月8日修正公布
    ，其第1項規定：檢察官就被告犯罪事實，應負舉證責任 ，
    並指出證明之方法。因此，檢察官對於起訴之犯罪事實，應
    負提出證據及說服之實質舉證責任。倘其所提出之證據，不
    足為被告有罪之積極證明，或其指出證明之方法，無從說服
    法院以形成被告有罪之心證，基於無罪推定之原則，自應為
    被告無罪判決之諭知。」最高法院分別著有53年臺上字第27
    50號、30年上字第816號、92年臺上字第128號判例可資參照
    。
三、公訴人認被告涉有前開犯嫌，無非以：(一)袁巧齡、陳聰明等
    人陳述明確。(二)１儷國公司83年10月14日臨時股東會股東會
    議記錄。 ２山田美惠子與周寶珠於81年12月8日簽立之同意
    確認書。３儷國公司股東名簿及變更登記事項卡。４風土公
    司股東名簿及變更登記事項卡。５風土公司82年10月15日臨
    時股東會會議決議書及臨時董事會會議決議書６黃志波所簽
    發，面額合計5百萬元，票載發票日分別為83年8月25日、83
    年9月20日，票號依序為ＪＡＣ0000000、 ＪＡＣ0000000號
    ，臺中市第六信用合作社為付款人，受款人為野副重德（為
    受山田美惠子委託保管本案印鑑章與本案土地權狀等文件之
    人， 業經本院以91年度上更(一)字第673號判決行使偽造私文
    書有罪確定）之支票2紙。７黃志波所簽發，面額合計5百萬
    元，票載發票日分別為83年8月25日、83年9月20日，票號依
    序為ＪＡＣ0000000、ＪＡＣ0000000號，臺中市第六信用合
    作社為付款人，受款人均為袁巧齡之支票2紙。 ８陳曉明與
    儷國公司法定代理人袁巧齡、 黃宇功於83年12月8日所簽立
    之協議書。９儷國公司為塗銷附表一土地之查封登記，由其
    法定代理人袁巧齡與陳聰明於 83年12月7日所簽訂之撤銷強
    制執行及協議書。１０陳曉明為發票人， 面額合計2千萬元
    ，票載發票日均為83年12月7日，票號為ＩＢ0000000號至Ｉ
    Ｂ0000000號，臺中市第八信用合作社西屯分社為付款人 ，
    受款人為儷國公司之支票。１１臺中市第八信用合作社為發
    票人，面額1千萬元，票載發票日為83年12月8日，票號為Ｇ
    Ｆ0000000號，臺灣省合作金庫臺中支庫為付款人之支票 。
    １２陳曉明與儷國公司法定代理人袁巧齡、 黃宇功於83年8
    月17日所簽立之土地買賣契約書。１３駱文欽為發票人，面
    額5千萬元，票載發票日為83年8月22日，票號為ＨＢ000000
    0號，臺中市第八信用合作社北屯分社為付款人之支票。 １
    ４駱文欽為發票人，面額4千萬元， 票載發票日為83年9月1
    日，票號為ＨＢ0000000號， 臺中市第八信用合作社北屯分
    社為付款人之支票。１５駱文欽為發票人，面額5千萬元 ，
    票載發票日為83年9月3日，票號為ＨＢ0000000號， 臺中市
    第八信用合作社北屯分社為付款人之支票。１６儷國公司法
    定代理人袁巧齡與黃志波於 83年8月16日所簽立之土地買賣
    契約書。１７黃志波與蕭添福、 洪勝雄間於83年2月27日所
    簽訂之股份買賣契約書、補充買賣契約書暨支付價金之支票
    、股票。１８袁巧齡簽立致被告之授權書。１９袁巧齡於83
    年2月25日簽立致被告之聲明信託股權歸還證明書。 ２０野
    副重德與被告聯名出具之保管條及摘譯本。２１袁巧齡與周
    寶珠於83年6月30日所簽立之協議書。２２ 山田美惠子於82
    年10月15日所簽署授權袁巧齡處理風土公司所持有之儷國公
    司百分之70股份之授權確認書。２３風土公司代表人山田美
    惠子與周寶珠間土地買賣契約書暨收據、支票。２４發票人
    為儷國公司，面額3千萬元，發票日82年8月20日，到期日83
    年8月20日，票號320331號之本票。２５ 發票人為儷國公司
    ，面額2千4百零5萬元，發票日82年8月20日， 到期日83年8
    月20日，票號320332號之本票等非供述證據附卷可稽資為論
    據。
四、惟訊據被告堅詞否認有何公訴人所指犯行，並辯稱：(一)野副
    重德明確證稱本案印鑑章等始終由其保管，被告並未保管，
    之前曾供稱與野副重德共同保管，是因為被告擔任野副重德
    、山田美惠子的隨行翻譯，要用印、出示文件時，野副重德
    會將物品交到被告手中，被告再依指示用印、交付，所以才
    說共同保管。(二)被告於92年4月18日檢察官訊問時供稱83年1
    0月14日儷國公司曾召開臨時股東會， 是因為會議開太多了
    ，搞混了才這樣回答。至於卷附會議紀錄，僅是記載儷國公
    司內部討論的初稿，被告依據山田美惠子及野副重德的指示
    ，將渠等所寫日文手稿譯成中文後，製作初稿分送各股東表
    示意見，後來因為股東反對，也就沒有正式開會了。如果是
    被告刻意偽作，豈敢傳真給各股東甚至律師？(三)被告與野副
    重德所收受黃宇功交付的金錢，與出售本案土地無關，而是
    野副重德仲介黃宇功向股東張田中買股份的佣金，部分要給
    付儷國公司的票據，因為袁巧齡不在場，所以由當時仍與袁
    巧齡同居的被告代袁巧齡簽收。(四)本案土地計劃買賣過很多
    次， 92年4月18日檢察官訊問時被告供稱臺中股東決定出賣
    本案土地，非指本案買賣。(五)被告絕無檢察官所起訴：指示
    袁巧齡簽發本案本票與周寶珠；透過謝萬生等人協助，與陳
    聰明簽訂撤銷強制執行協議書；指示袁巧齡於本案土地買賣
    契約上簽章；與袁巧齡、蕭添福、洪勝雄、黃宇功等人於83
    年10月13日利用陳曉明於土地登記申請書填載「本案確依公
    司法規定完成處分程序．．．」等不實內容等行為，此完全
    是其他遭另案判決確定之被告所為，如被告與渠等共為此犯
    行，為何會主動委託證人即風土公司代表人王文玉（下逕稱
    其名）提出檢舉？袁巧齡於另案偵查之初，均供稱係受陳聰
    明指示，陳聰明指稱袁巧齡受被告控制云云，應是不滿被告
    提出檢舉等語。
五、經查：
  (一)本案印鑑章等物品被告究竟有無保管乙節：
  １按依證人野副重德於偵查時證稱：「山田美惠子有交鑰匙及
    印章給我，要我叫人去保管箱領出一袋東西，山田曾交過二
    、三次鑰匙給我，另外股東會是在山田美惠子房間開的，並
    非正式開會。」（見臺灣臺北地方法院士林分院檢察署83年
    度偵字第10700號(二)卷第122頁參照，而本判決所列卷證索引
    頁數，除註明原卷頁數外，均為原審影卷自編之頁數，與原
    卷所編頁數容有差異，先與敘明）、「（問：公司的印章、
    權狀何人保管？林汝詮有無保管？）答：我保管，林汝詮並
    未保管。」、「（問：你有無將印鑑交給黃宇功？）答：83
    年8月4日我交給黃宇功，再交給陳曉明。」（臺灣臺北地方
    法院檢察署90年度偵字第14979號卷第9頁背面至第10頁參照
    ）、「（問：風土、儷國公司之印鑑章、所有權狀是否你保
    管？）答：風土公司之印章，在山田美惠子死亡時，我交給
    柳澤英世，儷國公司的印章，是由我保管，風土的所有權狀
    在其公司的保險箱內，而儷國公司之權狀也是我保管。」（
    臺灣臺北地方法院檢察署90年度偵字第14979號卷 第52頁背
    面參照）、「（問：為何認識山田美惠子不久，他就將印鑑
    、權狀交給你？） 一個原因是82年7月份山田美惠子肝病身
    體急遽變化，另一個原因山田美惠子在日本從前的同居人柳
    澤良夫一直要追討他從前的投資。山田為了要將資金留在臺
    灣，經過股東會的同意將印鑑、權狀交給我。」、「（問：
    你何時將保管的儷國公司的印鑑、所有權狀交給黃宇功？）
    本來約定是83年8月5日要借一天，但因黃宇功的要求同意在
    8月17日返還，到期未還。我在83年10月6月經由林輝榮律師
    ，存證信函催討。」（見本院91年度上更(一)字第673號卷第1
    8頁至第19頁參照）。
  ２黃宇功證稱：「（問：當時風土、儷國公司權狀、印鑑及公
    司執照是否由你保管？）答：是野富重德保管，為了賣這些
    土地才向他拿過來用。」（見臺灣臺北地方法院士林分院檢
    察署83年度偵字第10700號卷(二)第48頁背面參照）。
  ３王文玉證稱：「（問：山田惠美子生前有無實際負責公司業
    務？）答：有的，山田美惠子死亡後，風土、儷國的印章都
    由野富重德保管。權狀在銀行保管箱內保管。」（見臺灣新
    竹地方法院檢察署85年度偵字第51號卷第4頁參照）、「一
    向風土公司之印鑑是由被告（指野富重德）保管。」（見本
    院91年度上更(一)字第673號卷第24頁參照）。
　４綜上證詞，可知本案印鑑章確實為野副重德一人保管，而袁
    巧齡、駱文欽、謝萬生雖曾證稱本案印鑑章由被告與野副重
    德共同保管，但袁巧齡供述反覆，一度陳稱由被告、野副重
    德保管，但也曾數度稱由野副重德保管，並具體敘述：「（
    問：野副重德在本案所扮演的角色？）答：因為他控制風土
    公司的印鑑章及權狀，所以他本來只是一個通譯職務，不是
    公司的股東了，但卻可以分到錢，當時因為他語言上與山田
    美惠子可以溝通，山田美惠子生病所以很信任他，野副重德
    告訴山田美惠子把印鑑及權狀交給他保管，山田美惠子相信
    他才把那些東西交給他。」（見臺灣新竹地方法院檢察署85
    年度偵字第51號卷第12頁背面、本院88年上訴字第2488號(二)
    卷第23頁、72頁至第73頁、第76頁參照），甚至曾供稱：「
    （問：該公司的印鑑是由你保管？）答：我從沒保管過，都
    是實際負責人山田美惠子保管。」（見臺灣士林地方法院檢
    察署84年度偵字第8530號卷第2頁參照），足見證詞含混 ，
    憑信力偏低。謝萬生嗣後則澄清：「（問：你有說因為要用
    印時，儷國袁巧齡的大小章及印鑑都是由林汝詮、野副重德
    控制，為履行買賣才這樣，這是誰說的？）答：也是黃宇功
    、袁巧齡說的，黃、袁二人說大小章是林汝詮、野副重德保
    管。但沒有特定是哪一個人保管。」（見本院91年度上更(一)
    字第673號卷第10頁背面參照）， 可知謝萬生所言純屬傳聞
    ，且與黃宇功上開證詞不符，不足採信。另，參酌與駱文欽
    同為本案土地買方之陳曉明證稱：「印鑑章是由日本人野富
    重德。權狀是野富、黃宇光、林汝詮等人拿出來的，是我們
    去辦理過戶登記的。」（見臺灣新竹地方法院檢察署85年度
    偵字第51號卷第6頁參照），可知駱文欽所謂：「．．． 林
    汝詮、野富重德也有出面，他們二人保管公司之所有權狀及
    印鑑。」、「．．．所有的過戶的印章及證件都是林汝詮及
    野富重德交給代書去辦的」、「所有的過戶的印章及證件都
    是林汝詮及野富重德交代書去辦裡的」（見本院88年上訴字
    第2488號(二)卷第62頁、(二)卷之1第14頁背面、 (三)卷第12頁參
    照），無非指簽訂本案土地買賣契約時，本案印鑑章、權狀
    等物係由被告與野副重德方面提出，但該等物品平素由何人
    保管，當非渠等證述之重點。再衡諸，野副重德、黃宇功、
    王文玉三人與被告之利害關係並不相同，但均能一致證稱本
    案印鑑章等物為野副重德保管，更足證被告所辯應非虛詞。
    是以，被告辯稱：本案印鑑章等物為野副重德保管，伊沒有
    保管，但因伊為山田美惠子、野副重德等人隨從翻譯，出示
    該等物品時伊會在場並轉交該等物品等語，足可採信。
  (二)被告有無虛立儷國公司83年10月14日臨時董事會及股東會會
    議紀錄方面：
    經查，被告並不否認曾製作記載開會時間為「83年10月14日
    」，開會地點為「臺中市利亞建設公司會議室」，出席董事
    （股東）代表為「蕭添福、洪勝雄、袁巧齡（代理人：林汝
    詮）、風土公司代表人王文玉（野副重德）、監察人（股東
    ）黃宇光、記錄：林汝詮」之「儷國育樂事業股份有限公司
    臨時董事會及股東會會議紀錄」，此有該紀錄在卷可稽（見
    臺灣臺北地方法院士林分院檢察署83年度偵字第10700號(一)
    卷第9、10頁參照），且野副重德、黃宇功、袁巧齡、 王文
    玉、蕭添福證稱當日確無召開所謂臨時董事、股東會（見臺
    灣臺北地方法院士林分院檢察署 83年度偵字第10700號(一)卷
    第78頁背面、第79頁、(二)卷第2頁參照）。惟查， 該份紀錄
    出席人欄並無任何人簽名署押，且野副重德證稱：該會議紀
    錄為其草擬；另參酌王文玉證稱：「（問：是否有委託野富
    重德代表你參加該次會議？）答：他有打電話告訴我說儷國
    公司土地被別人偷賣掉，要召開這會來解決。」，野副重德
    亦不否認儷國公司曾有開會前預擬會議紀錄之情事，況且，
    本件土地移轉申請書，依土地移轉程序須先送稅捐單位收件
    ，依卷附土地申請書影本所載， 其收件日期係83年9月14日
    ，並有收件經辦人蓋上「經核對代理人或當事人身份證明相
    符屬實無訛」字樣，可資憑認申請書上有關陳曉明蓋上「本
    案確依公司法規定完成處分程序，如有不實申請人願負法律
    上一切責任」， 故陳曉明於83年9月14日所完成用印之土地
    移轉申請書，其送件時其所有代理人身份 (陳曉明為代理人
    亦是簽約買受人)都已核實無訛， 惟陳曉明不可能於送出土
    地移轉申請書之際，能見及事後儷國公司之草擬稿，綜上所
    述，被告所辯：上述會議紀錄，僅是記載儷國公司內部討論
    的初稿，被告依據山田美惠子及野副重德的指示，將渠等所
    寫日文手稿譯成中文後，製作初稿分送各股東表示意見，後
    來因為股東反對，也就沒有正式開會了等語，顯非無據，尚
    難以此會議紀錄，遽認被告有虛立儷國公司83年10月14日臨
    時董事會及股東會會議紀錄之行為。
  (三)被告有無恃持有本案印鑑章、權狀等物機會而背信並不法朋
    分本案買賣款項方面：
    查，黃宇功雖證稱：「（問：你為何交付野副、 林汝詮1千
    萬？）答：因他們說要我拿1千萬元給他們， 才將印鑑、權
    狀交給我，他們曾出示過山田美惠子委託他們同意出售百分
    之70股份同意書。」、「（問： 你有給林汝詮野副各5百萬
    元？）是。 是於83年8月20日左右作為支付購買土地款的訂
    金。」（見臺灣臺北地方法院士林分院檢察署83年度偵字第
    10700號(二)卷第126頁背面、臺灣新竹地方法院檢察署85年度
    偵字第51號卷第13頁背面參照），但被告並未持有本案印鑑
    章等物已如上所述，初已難認被告得據此要脅黃宇功支付金
    錢。況查，黃宇功上開所言，除與野副重德證稱此筆款項與
    買賣土地無關，而係根據風土公司會議決議及柳澤英世所寫
    「覺書」，應給予被告及野副重德之報酬等語顯不一致外（
    見臺灣臺北地方法院士林分院檢察署 83年度偵字第10700號
    (三)卷第10頁、(二)卷第126頁、 臺灣臺北地方法院檢察署90年
    度偵字第14979號卷第53頁背面、本院91年度上更(一)字第673
    號卷第11、19頁背面參照）。黃宇功亦曾陳稱：「因為買賣
    土地時野富重德有出示柳澤英世之覺書，這一千萬是『股份
    買賣』之一部份價款。」（見本院88年度上訴字第2488號(二)
    卷之1第18頁背面參照），由此觀之， 黃宇功給付被告與野
    副重德之金錢，究竟與本案土地買賣有關，抑或是基於另外
    一件因股份買賣事件而依據柳澤英世承諾所給付之報酬，即
    非無疑。故難認被告收受黃宇功給付之款項，係因背信所朋
    分之不法代價。
  (四)其餘公訴人所指訴之犯行，並無被告直接參與之證據，固然
    公訴人依據陳聰明、袁巧齡之說法，認為該等犯行均係被告
    控制、利用袁巧齡而為，惟查，袁巧齡雖曾供稱：「（問：
    83年2月25日是否有簽署信託股權歸還證明書？）答： 有的
    ，受脅迫簽下的。」、「（問：如何受脅迫？）答：我想離
    開他（指林汝詮），他以此原因要脅我，當時林汝詮野副重
    德掌握儷國公司土地權狀及意見，要將我架空，買賣土地由
    他們全權負責。」、「（問：出賣儷國公司土地風土公司由
    何人同意？）答：林汝詮、野副重德。」、「柳澤英世有寫
    覺書同意由林汝詮及野富全權處理。」（見臺灣新竹地方法
    院檢察署85年度偵字第51號卷第12頁背面、第14頁參照）。
    「支票（指前述(三)的酬金支票）他（指野富重德）有拿給我
    ，但是我被林汝詮與他女兒押去提出來給他（指林汝詮），
    因為當時我要與他分手，所以他要我把錢給他。」、「（問
    ：為何要把賣土地的錢付給野副重德及你各5百萬元？） 答
    ：因為野副重德掌控公司印鑑章及1百72張所有權狀、 如果
    不付錢給他（指野副重德），他不交出來，就沒辦法辦理過
    戶。我的部分是林汝詮代表我出面去收的。我有埋怨。他（
    似指林汝詮）這樣做是不對的。後來這錢是林汝詮拿走了。
    」（見本院88年度上訴字第2488號(二)卷第22頁背面、72至73
    頁參照）。但也曾供稱：「．．．我同意出賣公司土地，並
    代表風土公司出售股份。我有簽買賣契約，我是風土公司的
    股東及董事所以有代表權。．．．我認為賣土地是對公司有
    利的事情，山田美惠子生前口頭上均向我、林汝詮、野副重
    德等表示過要賣土地，我沒有背信」（見臺灣士林地方法院
    86年度訴字第1104號(二)卷第37、38頁參照），且指控陳聰明
    ：「（問：本件周寶珠與風土公司之債權債務為何用儷國公
    司的本票去清償？）答：因為風土公司名下財產被地下錢莊
    設定高額抵押。所以他不接受風土公司的本票，他脅迫我開
    儷國公司的本票（指本案本票）。陳聰明是周寶珠兒子的朋
    友。他出面協助周寶珠把錢要回去，他說風土公司已經沒有
    資力，所以要開儷國公司的本票給他。」、「（問：這件開
    本票的事情是誰出主意？）答：是陳聰明向周寶珠、山田美
    惠子及我建議的，說風土沒有財產了已經無效了，而且山田
    美惠子又是儷國公可的大股東。」、「（問：你和陳聰明相
    互串通要來訛詐其他股東的利益？）答：我不是與陳聰明串
    通，山田美惠子也同意，我也迫於無奈，我有多方面的壓力
    ，陳聰明有利用黑道逼我，我在高雄餐廳被黑道圍住，他們
    說我不開儷國公司的本票，就開我的名義的本票，陳聰明說
    其他股東都同意了，為何我不同意，如果我不同意開，就不
    讓我走，當時周寶珠及他兒子及地下錢莊的人都在場。」（
    見本院88年度上訴字第2488號(二)卷第71、72頁參照）。該等
    證詞，分別就本案土地買賣、本案支票簽發等節緣由多有矛
    盾之處，尚難逕予擷取隻字片語而置有利被告之處為不顧。
    另查，起訴書曾引用為證據（起訴書第7頁(九)參照） 之所謂
    「陳聰明所提出之自白書」，經查本案全卷及本院另案歷審
    原卷，似無存焉，況公訴人於原審亦當庭表示不引用為證據
    （見原審卷(三)第164頁參照）， 不能以此資為不利被告之證
    明。至於陳聰明於另案提出之「刑事補充答辯狀」、「刑事
    陳述狀」（見本院88年度上訴字第2488號(二)卷第16至35頁、
    (三)卷第13至20頁參照，此頁數為原卷所編頁數），雖曾分別
    記載：「．．．黃宇光等並與林汝詮苦思計策，找尋對付上
    訴人（陳聰明）之各種方法與手段，．．．並逼迫袁巧齡具
    不實之舉發申訴書、自白書．．．這些舉發申訴等均為不實
    ，乃為袁巧齡受逼之下，自行編造之故事而已，庭上於偵訊
    中不難明白，被告袁巧齡聲淚俱下訴說林汝詮拿菜刀要殺她
    之無奈，可見一斑，不難明白被告袁某當時情狀掙扎於良心
    道德、親情利益而左右搖擺，故常有脫軌之陳述，事後詢詰
    均以受其同居人之逼迫而無奈之舉．．．」、「鈞院審理中
    不難明白，儷國公司董事長委實是一個人頭．．．她是受犯
    罪集團的控制身不由己，．．．就以她同居人林汝詮來講，
    當初接近山田女士之時，正是其犯詐欺服刑出獄後不久之時
    ，野戶（按，應為副）是自己在臺灣經營電動彈珠房失敗，
    彼等臭味相投，由林汝詮引進公司，．．．再說風土公司之
    董事長王文玉，本身為南部一小廟之廟祝，無任何事業在經
    營，竟然把風土的財產，．．．設定5千4百萬元之抵押權予
    地下錢莊．．．另外這群所謂財產管理人暗中勾結苗栗地區
    ○○○道份子，叫張田中（本人於前年黑道槍戰中死亡），
    以虛假之買賣從不付款之事實控制儷國的土地，以便從中搜
    刮利益．．．」，但該等「刑事補充答辯狀」、「刑事陳述
    狀」僅為陳聰明片面製作之陳述文件，非於偵審機關依法定
    程序所詢問紀錄，被告及指定辯護人並否認其證據能力，不
    得作為不利被告之證據。是以，袁巧齡、陳聰明對被告之指
    訴，均不足採為被告不利之認定。因該二人證述無從採信，
    其他公訴人所引證人證詞，因並未提及被告直接參與犯行或
    教唆、幫助、利用本院另案判決內被告為本案犯行，公訴人
    所舉前揭非供述證據等，僅為客觀之交易文件、票據、公司
    登記資料等，也無由從其中導出被告有本案犯行之稽證，均
    不適於為證明被告犯罪之證據。
六、綜上所述，公訴人所舉之證據與所指出之證明方法尚未足使
    本院確信被告犯罪。此外，於本院應依職權調查證據之範圍
    內，又查無其他積極證據足證被告有何公訴人所指犯行，揆
    諸前開說明，不能證明被告犯罪，應為被告無罪之諭知。
七、原審因認公訴人所舉之證據，尚難為被告不利之認定，而為
    被告無罪之諭知，尚無違誤，公訴人上訴意旨摘取證人袁巧
    齡等人不利被告之陳述部分，認原審判決有誤，請求撤銷改
    判云云，惟查，原審對於上開袁巧齡等證人之證述，有前後
    不一之處，其不利於被告之證陳，難採為被告不利之證述，
    已為判決理由中陳述甚明，故公訴人上訴尚無理由，應予駁
    回。
據上論斷，應依刑事訴訟法第368條，判決如主文。
本案經檢察官周誠南到庭執行職務。
中　　華　　民　　國　　96　　年　　10　　月　　11　　日
 　　　　　 刑事第４庭    審判長法　官　蔡秀雄
                                法　官　鄭水銓
                                法　官　周煙平
以上正本證明與原本無異。
不得上訴。
                                書記官  蕭麗珍
中　　華　　民　　國　　96　　年　　10　　月　　16　　日
  附表一：
  ┌──────────────────────────────────┐
  │苗栗縣頭屋鄉○○○段土地（地號）　　　　　　　　　　　　　　　　　　│
  ├──────┬──────┬──────┬──────┬──────┤
  │二一○　　　│二四四─一　│四七七　　　│四七九　　　│四八七　　　│
  ├──────┼──────┼──────┼──────┼──────┤
  │五六○　　　│五六二　　　│六五一　　　│八五一　　　│八五一─一　│
  ├──────┼──────┼──────┼──────┼──────┤
  │八五二　　　│八五四　　　│八五七　　　│八五八　　　│八五九　　　│
  ├──────┼──────┼──────┼──────┼──────┤
  │八六二　　　│八六六　　　│八六七─一　│八六七─二　│八六七─四　│
  ├──────┼──────┼──────┼──────┼──────┤
  │八六七─五　│八六七─六　│八六七─七　│八七○　　　│八七八　　　│
  ├──────┼──────┼──────┼──────┼──────┤
  │八七九　　　│八七九─一　│八七九─二　│八七九─三　│八七九─四　│
  ├──────┼──────┼──────┼──────┼──────┤
  │八八○　　　│九○九─五　│九○九─六　│九○九─一四│九○九─一七│
  ├──────┼──────┼──────┼──────┼──────┤
  │九一七─一九│九二七─一　│九二七─二　│九三一　　　│九三二　　　│
  ├──────┼──────┼──────┼──────┼──────┤
  │九三三　　　│九四一─六　│九四一─七　│九四二　　　│九四二─一　│
  ├──────┼──────┼──────┼──────┼──────┤
  │九四二─三　│九四二─四　│九四三　　　│九四三─三　│九四三─四　│
  ├──────┼──────┼──────┼──────┴──────┘
  │九四三─五　│一○二九　　│一○二九─一│
  └──────┴──────┴──────┘
  附表二：
  ┌──────────────────────────────────┐
  │苗栗縣頭屋鄉○○○段土地（地號）　　　　　　　　　　　　　　　　　　│
  ├──────┬──────┬──────┬──────┬──────┤
  │二四四─二　│四七八　　　│四八○　　　│四八三　　　│四八四　　　│
  ├──────┼──────┼──────┼──────┼──────┤
  │四八五　　　│四八六　　　│四八七─一　│四八七─二　│四八八　　　│
  ├──────┼──────┼──────┼──────┼──────┤
  │四八八─一　│五五五─三　│五五七　　　│五五八　　　│五五九　　　│
  ├──────┼──────┼──────┼──────┼──────┤
  │五六一　　　│五六一─一　│五六三　　　│五六四　　　│五六四─一　│
  ├──────┼──────┼──────┼──────┼──────┤
  │六四五　　　│六四五─一　│六四五─二　│六五一─一　│六五一─二　│
  ├──────┼──────┼──────┼──────┼──────┤
  │六五一─三　│八五三　　　│八五五　　　│八五六　　　│八六○　　　│
  ├──────┼──────┼──────┼──────┼──────┤
  │八六一　　　│八六三　　　│八六四　　　│八六四─一　│八六五　　　│
  ├──────┼──────┼──────┼──────┼──────┤
  │八六八　　　│八六九　　　│八八一　　　│八八二　　　│八八三　　　│
  ├──────┼──────┼──────┼──────┼──────┤
  │八八四　　　│八八四─一　│八八五　　　│八八五─一　│八八六　　　│
  ├──────┼──────┼──────┼──────┼──────┤
  │九○九　　　│九○九─八　│九○九─九　│九一二　　　│九一三　　　│
  ├──────┼──────┼──────┼──────┼──────┤
  │九一七　　　│九一七─一　│九一七─二　│九一七─四　│九一七─五　│
  ├──────┼──────┼──────┼──────┼──────┤
  │九一七─六　│九一七─七　│九一七─一二│九一七─一三│九一七─一八│
  ├──────┼──────┼──────┼──────┼──────┤
  │九一七─二一│九二六　　　│九二七─七　│九二七─八　│九二七─九　│
  ├──────┼──────┼──────┼──────┼──────┤
  │九二七─一一│九二七─一二│九二八　　　│九二八─一　│九二九　　　│
  ├──────┼──────┼──────┼──────┼──────┤
  │九二九─一　│九二九─二　│九二九─三　│九二九─四　│九二九─五　│
  ├──────┼──────┼──────┼──────┼──────┤
  │九二九─六　│九三○　　　│九三四　　　│九三八　　　│九三九　　　│
  ├──────┼──────┼──────┼──────┼──────┤
  │九四○　　　│九四一　　　│九四一─一　│九四一─二　│九四一─三　│
  ├──────┼──────┼──────┼──────┼──────┤
  │九四九　　　│九四三─一　│九四三─二　│九四九─三　│九四九─四　│
  ├──────┼──────┼──────┼──────┼──────┘
  │一○二九─二│一○三○　　│一○三○─一│一○三○─二│
  └──────┴──────┴──────┴──────┘
  附表三
  ┌──────────────────────────────────┐
  │苗栗縣頭屋鄉○○○段土地（地號）　　　　　　　　　　　　　　　　　　│
  ├──────┬──────┬──────┬──────┬──────┤
  │九○九─三　│八六七　　　│八六七─三　│九一七─三　│九四一─四　│
  ├──────┼──────┼──────┼──────┼──────┤
  │九四一─五　│九四二─二　│一○二二　　│一○三一─一│一○三一─二│
  └──────┴──────┴──────┴──────┴──────┘
  ┌───────────────────────────────┐
  │苗栗縣造橋牛欄湖段土地（地號）　　　　　　　　　　　　　　　　│
  ├───────┬───────┬───────┬───────┤
  │一四七○─一二│一四七○─一三│一四七○─一四│一四七三─一　│
  ├───────┼───────┴───────┴───────┘
  │一四七三─二　│
  └───────┘
